臺灣高等法院臺南分院刑事判決　　　　100年度上訴字第823號
上　訴　人
即　被　告　李明奮
選任辯護人　黃翎芳律師
上列上訴人因家暴傷害致死案件，不服臺灣雲林地方法院99年度
訴字第638號中華民國100年6月29日第一審判決（起訴案號：臺
灣雲林地方法院檢察署99年度調偵字第223號），提起上訴，本
院判決如下：
    主  文
原判決撤銷。
李明奮犯傷害致人於死罪，處有期徒刑柒年。
    事  實
一、緣李明奮與黃子庭原係夫妻關係，但於民國97年7月30日辦
    理離婚登記（起訴書誤載為98年4月30日），其二人間具有
    家庭暴力防治法第3條第1款所定之家庭成員關係。99年4月6
    日上午凌晨約2、3時許，李明奮在雲林縣斗六市鎮○路900
    號住處飲酒時，接獲黃子庭要求前來留宿之電話，經李明奮
    同意後，黃子庭遂至李明奮之住處過夜。同日上午7時40分
    許，李明奮遭黃子庭吵醒，又憶起該日凌晨3時許曾有男子
    撥打電話找黃子庭，李明奮因而心生不滿，乃與黃子庭發生
    口角，其二人由所宿之二樓房間沿樓梯走至一樓客廳後，再
    起爭執，並自客廳一路拉扯至屋外騎樓處，李明奮因一時氣
    憤，於客觀上雖能預見頭部為人體要害且為較脆弱之部位，
    如以外力攻擊可能因受創或因衝撞其他硬物導致死亡之結果
    ，但因疏於注意防範，於基於傷害之犯意，以左手拳頭毆打
    黃子庭頭部、臉部約五、六下時，黃子庭因此失去平衡而往
    左後側仰倒，左後腦因此撞擊停放騎樓外庭院中之沙灘車右
    側鐵架處，黃子庭站起後往前數步，隨即趴倒在地無法動彈
    。李明奮之母親張幸見狀立即撥打救護車。嗣黃子庭經送至
    台大醫院雲林分院急救，惟到院前已無心跳呼吸，於同年月
    9 日（即到院後三日）仍因頭部創傷併顱內出血致中樞衰竭
    死亡。
二、案經雲林縣警察局斗六分局報告臺灣雲林地方法院檢察署檢
    察官偵查起訴。
    理  由
甲、關於證據能力之說明
一、按被告以外之人於檢察事務官、司法警察官或司法警察調查
    中所為之陳述，與審判中不符時，其先前之陳述具有較可信
    之特別情況，且為證明犯罪事實存否所必要者，得為證據，
    刑事訴訟法第159條之2亦定有明文。所謂「具有較可信之特
    別情況」，係指證人於司法警察調查中所為之陳述，與審判
    中不符，而其先前之陳述，從客觀上之環境或條件等情況加
    以觀察，有足以取代審判中交互詰問之可信性保證者而言（
    最高法院100年度台上字第894號判決參照）。經查：
  (一)證人即被告之母張幸就被害人黃子庭身體撞擊沙灘車之原因
    ，於99年4月6日案發當日警詢時陳稱「李明奮將被害人黃子
    庭推打後黃子庭後腦撞擊停放於騎樓下海灘車，致被害人黃
    子庭後腦流血」等語（見警卷第6頁）；嗣於原審則證述：
    「（你媳婦是如何撞到沙灘車？）就是脫衣服，他就讓他脫
    ，就撞到」等語（見原審第59頁）。是證人張幸之陳述，有
    完全翻異前詞之供述不符情形，而符合「警詢陳述與審判中
    不符」之要件。
  (二)證人張幸於原審經審判長質以：「可是你4月6日之警局筆錄
    ，你說你兒子推打你媳婦，結果你媳婦後腦撞到騎樓的沙灘
    車，所以你媳婦後腦才流血，為何跟你剛才所述不同？」時
    ，係答稱「不是這樣啦，就是她脫他衣服，才撞到」等語（
    見原審卷第63頁背面至64頁），並未提及其於警詢中曾受司
    法警察以不正之方式詢問。足徵證人張幸於99年4月6日接受
    警詢時，係出於該證人之自由意思而為陳述，足以確保其警
    詢陳述之可信性。
  (三)本件被告係以「被害人係因爭執中拉扯被告衣服，致自己重
    心不穩後仰撞擊沙灘車而導致死亡結果，並非伊所造成」等
    語置辯。故被害人身體或頭部撞擊沙灘車之原因，即為事實
    上之爭點，從而證人張幸於警詢中關於被害人身體如何撞擊
    沙灘車之供述，即屬證明犯罪事實存否所必要之證據。
  (四)據上，證人張幸就上情於司法警察調查中所為之陳述，既與
    審判中不符，而其先前之陳述，從客觀上之環境或條件等情
    況加以觀察，既足以確保係出於自由意思而為之陳述，參以
    當時被害人尚未死亡，且被告與證人張幸較無勾串供述之機
    會，堪認從客觀上之環境或條件等情況加以觀察，已有足以
    取代審判中交互詰問之可信性保證，依刑事訴訟法第159 條
    之2之規定，應認為具有證據能力。
二、按證人未滿16歲者，不得令其具結，刑事訴訟法第186條第1
    項第1款定有明文。此乃法定不得具結之事由，故未滿16歲
    之證人於檢察官偵查、法院審理時所為之證述，並不因未經
    具結而當然無證據能力。經查，證人即被告之女李○臻係88
    年2月17日出生，此經檢察官及原審法院查證明確（見偵二
    卷第25頁、原審卷第68頁），其於檢察官偵查中與原審審理
    時均為未滿16歲之人，依法不得令其具結，且該證人於偵查
    中接受檢察官訊問時復無顯不可信之情況，依刑事訴訟法第
    159條之1第2項，其於檢察官訊問及原審審理時所為之陳述
    ，自均有證據能力。
三、上開列舉以外之其他具有傳聞性質之供述證據，業經檢察官
    、被告李明奮及其選任辯護人於本院準備及審判程序期日，
    一致表示同意採為證據之意思（見本院卷第56、77頁），本
    院審酌該等證據之作成或取得之狀況，並無非法或不當取證
    之情事，且亦無顯不可信之情況，復經本院於審判期日就上
    開證據依法進行調查、辯論，依刑事訴訟法第159條之1第2
    項、第159條之4第2款、第159條之5第1項等規定，應認均具
    有證據能力。
乙、實體部分
一、訊據被告李明奮固坦承有毆打被害人黃子庭之事實，惟矢口
    否認有上揭傷害致死之犯行，辯稱：「我承認我有毆打被害
    人，但被害人死亡並不是我造成，當時是被害人要拉我的衣
    服，自己往後倒，頭去撞到沙灘車」云云（見本院卷第76頁
    背面）。辯護意旨則以：被告的傷害行為跟死者的死亡因果
    關係並不能完全的確定，被告應僅成立傷害罪。又本件傷害
    如未經告訴，應為不受理判決等語。
二、經查：
  (一)本件事實經過：
  1.被害人於99年4月6日上午凌晨約2、3時許，至被告位於雲林
    縣斗六市鎮○路900號之住處過夜，繼於同日上午7時40分許
    ，被告因對被害人晨間將其吵醒，且凌晨有男子打電話找被
    害人等事，心生不滿，與被害人發生爭執，二人自二樓房間
    沿樓梯走下至一樓客廳後，再起爭執，進而發生拉扯，被告
    復於騎樓處，以左手拳頭毆打被害人頭部、臉部約五、六下
    。嗣被害人失去平衡往左後側仰倒，左後腦因此撞擊停放騎
    樓角落之沙灘車右側鐵架處，被害人站起後往前數步，隨即
    趴倒地上無法動彈等情，業據被告於警詢、偵查、原審及本
    院審理時供承在卷（見警卷第1至4頁、偵一卷第8至10頁，
    原審卷第19頁背面，本院卷第76頁背面），核與目擊證人即
    被告母親張幸所證：被告與被害人有互毆動作等語大致相符
    （見偵一卷第22頁，原審卷第58頁背面）。
  2.被告雖辯稱被害人頭部撞擊沙灘車之原因乃「被害人出手拉
    扯被告身著之白色長袖上衣，被告遂順勢任由被害人將該上
    衣自其頭上扯下，被害人因此失去平衡往左後側仰倒，致左
    後腦撞擊沙灘車右側鐵架處」云云，證人張幸及李○臻亦於
    偵查及原審附合被告同上說詞（見偵一卷第22頁，偵二卷第
    26頁，原審卷第59頁、69頁背面）。惟查：
  被告於被害人死亡前之案發當日即99年4月6日向警供承：「
    是黃子庭與我互毆，我毆打黃子庭臉部致使她退後頭部撞擊
    沙灘車後反彈地面造成的...我們再互毆拉扯至騎樓處，她
    才撞擊沙灘車後反彈回地面倒地昏迷」等語（見警卷第2、3
    頁）。並於同日接受檢察官訊問時，再次陳述「我都是打她
    的頭部和臉部，她因此後仰背部撞到沙灘車，又彈回來正面
    倒地」等語（見偵一卷第9頁）。核與證人即被告之母張幸
    於同日接受警詢時所證：「李明奮將被害人黃子庭推打後黃
    子庭後腦撞擊停放於騎樓下海灘車，致被害人黃子庭後腦流
    血」等語（見警卷第6頁），悉相符合。
  被害人頭部係因被告毆擊而撞擊沙灘車，或因被害人拉扯被
    告上衣之過程而自已後仰撞擊沙灘車，二者情節完全不同，
    且至關重大，被告於案發之時乃年逾40歲之人，絕無於案發
    當日二度接受詢（訊）問時均誤為陳述之理。而證人張幸為
    被告之母，彼此至親，亦斷無故為不利於被告陳述之可能。
    故彼二人於被害人死亡之前，分別而為完全相符之供述，應
    與事實相符。
  證人張幸於99年4月9日被害人死亡當日首度接受偵訊時，證
    稱：「黃子庭動手去拉李明奮的上衣，李明奮的上衣被黃子
    庭拉掉後，黃子庭要再動手去拉李明奮的褲子的時候，沒有
    拉好，人就往後倒去撞到沙灘車部分之鐵架」等語（見相驗
    卷第42頁）。嗣再於99年5月3日第二次接受偵訊改稱：「接
    著我看到我兒子的衣服被他拉到脫掉，我媳婦就連同他自己
    扯脫的衣服往後倒，後面有一台沙灘車我不知道她自己有沒
    有撞到」等語（見偵一卷第22頁）。復於100年3月3日原審
    審理時，再證述：「「（你媳婦是如何撞到沙灘車？）就是
    脫衣服，他就讓他脫，就撞到」等語（見原審第59頁）。是
    證人張幸就被害人如何因拉扯被告上衣而後仰撞擊沙灘車之
    過程，前後亦有齟齬，自難憑信。
  一般而言，案發時間越久，人之記憶多隨之減弱。故較接近
    案發時間時，行為人常以較為肯定之語氣而為供述。反之，
    案發時間越久，行為人則較常因記憶減弱而為不確定之供述
    。被告於99年4月9日被害人死亡當日，就被害人是否因拉起
    其上衣而後仰撞擊沙灘車，係陳述「後來拉扯到庭園的時候
    ，她將我的上衣拉起來，『可能』因此後腦去撞我所指的鐵
    架突出來彈簧的部分」等語（見相驗卷第44頁）。係以「可
    能」之不確定語氣而為推測。其嗣後於接受羈押訊問及原審
    法院訊問時，反而以肯定之語氣陳述被害人係拉扯脫去其上
    衣而後仰撞擊沙灘車等語。距時較近難以肯定，距時較久反
    而確定上情，亦悖於前揭經驗法則，自難遽信。
  證人即被告之女李○臻於偵查中，經檢察官訊以「（你有無
    看到你爸以拳頭打你媽？或是推她的動作？」，係以「搖頭
    」之動作回應，並陳稱：搖頭的意思是他們有推來推去等語
    。經檢察官再訊問「有無看到爸爸以拳頭打媽媽」，則答稱
    「不知道」等語。嗣於原審審理時，則明確證述：當時我要
    從裡面出來，要到門那邊我看到父母在門外面拉扯，兩個人
    都有互毆，接下來媽媽然後脫爸爸衣服，媽媽重心不穩就頭
    部撞到沙灘車，然後又站起來，然後就昏倒，就下去了等語
    （見原審卷第69、70頁），就其是否見聞被告毆打被害人乙
    節，亦為前後兩歧之陳述，同難遽信。
  綜上，被告與其母既於被害人死亡前之案發當日，一致為「
    被害人遭被告毆打致後仰而撞擊沙灘車」之供述，且無故為
    不實陳述之風險，應堪信實。其等及證人李○臻嗣於被害人
    死亡後，始一致陳述「被害人拉扯被告上衣之過程而自已後
    仰撞擊沙灘車」之事實，自無從排除事後勾串以為被告卸責
    之高度風險。況被告與證人張幸嗣後翻異前詞之陳述，以及
    證人李○臻之證言，分別有前述悖於經驗法則或前後不相符
    合之情形，顯分係卸責及迴護之詞，均難憑信。被害人黃子
    庭係遭被告以左手拳頭毆打頭部、臉部約五、六下，因此失
    去平衡而往左後側仰倒，左後腦因此撞擊停放騎樓外庭院中
    之沙灘車右側鐵架處之事實，已堪認定。
  (二)被害人之死亡結果與被告毆打被害人之行為間，有無相當因
    果關係：
  1.被害人於99年4月6日遭被告毆傷後經送往台大醫院雲林分院
    急救，惟到院前已無心跳呼吸並有蜘蛛網膜下腔出血情形，
    嗣於同年月9日仍有廣泛性蜘蛛網膜下腔出血及腦室出血合
    併嚴重缺氧缺血腦中風包括腦幹衰竭、右眼眶瘀青紅腫情形
    ，並因頭部創傷併顱內出血致中樞衰竭而死亡，並經雲林地
    檢署檢察官督同檢驗員相驗明確，並有台大醫院雲林分院99
    年4月6日第92371號及99年4月9日第92740號診斷證明書、臺
    灣雲林地方法院檢察署99年8月6日（99）相字第159號相驗
    屍體證明書在卷足參（見警卷第10頁、相驗卷第11頁、偵二
    卷第23頁），且為被告所不爭執（見原審卷第173頁、本院
    卷第56頁背面），此部分之事實堪以認定。
  2.嗣被害人之屍體經法醫研究所法醫師胡璟解剖發現：「(1)右
    上眼瞼具瘀傷，人中和上、下唇均具瘀傷，下唇內側且具黏
    膜下出血和浮腫，左上頸部亦具瘀傷。右顳部具頭皮下出血
    和肌肉內出血，顱底和兩側顳葉表面具瀰漫性蜘蛛膜下腔出
    血，顱底未發現動脈瘤。(2)左肘外側和左前臂外後側皆具瘀
    傷，左前臂後側有多道平行走向非新鮮淺切割傷，雙足踝皆
    呈垂足狀。」，鑑定結果認為：「死者，黃子庭，因遭毆打
    造成頭部創傷併顱內出血，續發顱內壓力上升，終因中樞衰
    竭而致死，死亡方式為他殺。」，有法務部法醫研究所（99
    ）醫剖字第0991101216號解剖報告書、（99）醫鑑字第0991
    101347號鑑定報告書各一份附卷可參（見偵二卷第8至10、
    11至17頁）。嗣原審依辯護人之聲請，向法務部法醫研究所
    函詢被害人頭部創傷併顱內出血，有無可能係因後仰撞擊沙
    灘車所致，以及是否能判斷單純只有被告徒手毆打被害人，
    即會導致被害人死亡之結果等事項，經法醫研究所於99年12
    月20日以法醫理字第0990005977號函覆稱：「本所原鑑定人
    研判意見如下：(1)本案死者黃子庭遺體經解剖發現頭部外傷
    併顱內出血，無法排除是外力造成其重心不穩而後仰撞擊現
    場之沙灘車所造成。(2)依解剖所見研判死者之致命傷有可能
    是徒手毆打所造成。(3)綜合研判，後者（即徒手毆打）所致
    之可能性較前者（後仰撞擊沙灘車）可能性為高。」（見原
    審卷第37頁）。是上開鑑定結果及法醫研究所上揭函文，均
    認被害人之死因應係遭被告徒手毆打所致。
  3.嗣鑑定人胡璟於原審審理時復到庭陳稱：「我們在解剖死者
    遺體時，發現死者上下唇、人中、眼眶都有瘀傷，左後耳下
    方靠近頸上部也有瘀傷，……我們解剖發現他主要的顱內出
    血都在腦的局部，……，顏面的傷害是在臉的下半部比較多
    比較嚴重，在左耳後有一個瘀傷，其他部分，頭皮下就只有
    在右邊顳部有小面積顱下出血，可以發現受力大部分都是從
    下面上來的，……，但是他是否是因重心不穩後仰撞擊後面
    沙灘車之把手，以經驗法則看來，沙灘車把手離地高度大概
    兩尺到三尺，大概就是七、八十公分到九十公分，死者身高
    ，我們解剖時有量，跟他直立時應該差不了太多，……，所
    以我們可以想像的到，他後仰的往後跌時，頭部之高度跟沙
    灘車之高度的垂直距離不會超過一公尺，就是垂直往下掉的
    距離，重力加速度運動的距離不會超過一公尺，但是他臉上
    、上下唇這些傷，包括之前在台大醫院做急診時，還有相驗
    時法醫、檢驗員之描述，基本上比較下就可以知道，臉上之
    傷遠比左耳後之傷重，而且他左前臂，左肘也有瘀傷，所以
    意思是他應該有多次外力造成他前臂、左肘瘀傷，因沒有切
    割口，所以應該是鈍力，不是銳器傷，應該是鈍器傷，我們
    往後撞也是一個鈍力，沙灘車把手應該不是很尖銳的面或點
    ，所以可以想像到，兩者比較之下，前面我們看到的應該是
    不只一次的攻擊，後面是一次跌倒，不會跌倒多次，這樣情
    況下，我們認為顱底創傷應該是前面造成之機會比後面造成
    機會高。」、「（有無辦法確信只有毆擊就會導致其死亡結
    果？或是可能性比較高？）我們資訊不是很完整時，我沒有
    辦法跟你說百分之百，……。」、「（左耳下之瘀傷是否會
    導致其顱底出血或顱內出血？）不是，現在就是他有好幾個
    傷害，我們從外面看來面積較小，裡面的皮下出血也較小，
    前面比較嚴重，嚴重通常就是力氣較大，傳到裡面去造成之
    後果當然是力氣較大的造成之後果較嚴重，……。（所以認
    為應該是毆傷造成的？）所以我們認為是前面毆擊之機會比
    較大，因我們在後面在顱底沒有找到動脈瘤，有些情況是他
    裡面血管有動脈瘤，特殊位置上，如果正好那個部位有一個
    力氣來，動脈瘤管壁比正常動脈薄很多，在這種情況下，有
    可能是一個比較小的力氣就造成動脈瘤爆掉、破裂、出血，
    我們在解剖時沒有在顱底找到動脈瘤，……。（如果今天死
    者只有左耳下方之瘀傷，是否會導致顱底出血及蜘蛛膜下腔
    出血？）如果有動脈瘤的話是有可能的，因那個血管壁本來
    就較薄較脆弱，這時就不需要我們經驗法則較大的力氣才能
    造成這樣的創傷，因為那裡本來就是比較脆弱的地方。（有
    動脈瘤之情形才會如此？）對，如果有動脈瘤的話在那位置
    ，剛好吻合的話是可以的。但是我們沒有找到，……。（剛
    才法醫提到死者身高跟一般沙灘車高度，如果撞擊到沙灘車
    的話，其距離不到一公尺？）對，我們覺得那個垂直距離不
    會超過一公尺，我沒有數據，警察沒有幫檢察官量高度，但
    我們做解剖，死者身高不高。（根據我們這邊數據，沙灘車
    距離地面高度是89公分，突出的鐵架是9公分，兩者加起來
    是98公分，死者身高是156公分，這樣情形下，如果死者側
    仰會對他造成怎樣的傷害程度？）我們認為不至於造成顱內
    那麼嚴重的創傷出血，如果是完全平地，沒有特殊地形，沒
    有階梯或特別墊高之類的，因我沒有到現場看，我們只能這
    樣推論，用我們的經驗推論。」等語（見原審卷第168頁反
    面、第170頁正反面）。是綜合上揭鑑定意見，在本件被害
    人與沙灘車係位於同一平面，而解剖結果又未發現動脈瘤之
    情形下，被害人因後仰撞擊沙灘車所致之左耳下方瘀傷，亦
    非造成被害人顱內出血結果之原因，而係遭被告徒手毆打頭
    、臉所致。
  4.按刑法上之相當因果關係，係指依經驗法則，綜合行為當時
    所存在之一切事實，為客觀之事後審查，認為在一般情形下
    ，有此環境、有此行為之同一條件，均可發生同一之結果者
    ，則該條件即為發生結果之相當條件，行為與結果即有相當
    之因果關係。反之，若在一般情形下，有此同一條件存在，
    而依客觀之審查，認為不必皆發生此結果者，則該條件與結
    果不相當，不過為偶然之事實而已，其行為與結果間即無相
    當因果關係（最高法院76年度台上字第192號判例意旨參照
    ）。本件被害人既係因頭、臉部遭被告毆打而撞擊沙灘車，
    並因被告之傷害行為，導致頭部創傷併顱內出血致中樞衰竭
    死亡，則其死亡之結果與被告之傷害行為間，顯具有相當因
    果關係。
  (三)被告對被害人之死亡結果是否具有預見可能性：
  1.按刑法第277條第2項前段之傷害致人於死罪，係對於犯普通
    傷害罪致發生死亡結果所規定之加重結果犯。又按刑法上加
    重結果犯，乃行為人實行基本構成要件之行為，而發生基本
    構成要件結果以外之加重結果，法律將此加重結果與基本構
    成要件之行為相結合，並以之為加重構成要件，規定其加重
    法定刑，使其負加重刑罰之謂。負加重結果犯之責任者，以
    行為人客觀上能預見其加重結果而未予以預見為要件，所謂
    「如行為人不能預見其發生時，不適用之。」云云，雖預見
    之有無，應依行為人之主觀認定，但預見之能否，則決諸客
    觀情形，與主觀上有無預見之情形不同，亦即係以行為時客
    觀存在之事實為審查之基礎，與加害人本身主觀上有無預見
    之情形不同。若主觀上有預見，而結果之發生，不違背其本
    意時，則屬故意範圍，不能只論以加重結果犯之責任。刑法
    第17條所謂行為人不能預見其結果之發生者，係指結果之發
    生出於客觀上之偶然，為行為人所不能預見者而言。且法文
    不曰「無過失」，而曰「不能預見」，僅要求客觀的預見可
    能性，即具相當因果關係為必要而已，與要求行為人對結果
    之發生有過失者，略異其趣，亦與嚴密之過失意義有別。加
    重結果犯對於結果發生之預見可能性，其決定標準，實務採
    客觀說，即依一般人之能力予以論定，如結果發生為客觀上
    可能之事，行為人即應負加重結果犯之罪責，此為立法及論
    理解釋所當然（最高法院97年度台上字第3104號判決意旨參
    照）。
  2.經查，被害人為女性，身高156公分，為中等體型，有法醫
    研究所解剖報告書及相驗照片在卷可參（見原審卷第9頁、
    相驗卷第51頁）。而被告係男性，職業為鐵工，現以搭建鐵
    皮屋為業等情，業據被告自承在卷（見原審卷第180頁背面
    ），可見被告之工作內容以勞力付出為主，力氣應當不小，
    又頭部為人體重要部位，如遭重擊，將可能造成他人受傷甚
    或死亡之結果，應為一般人所得認識，被告為智識正常之成
    年人，對於以拳頭重擊被害人頭部，可能使被害人發生死亡
    之結果，客觀上應能預見。被告因與被害人之衝突，一時難
    忍而以左手拳頭五至六次毆擊被害人之頭、臉部，固無證據
    可認被告主觀上有殺害被害人之決意，但被告以拳頭反覆毆
    打被害人之頭、臉部，依通常觀念，將可能造成被害人因腦
    部受傷而發生死亡結果，是本案在客觀上被告顯能預見此種
    傷害行為將導致被害人頭部受傷而發生死亡結果之可能，乃
    竟仍基於傷害之故意毆打被害人，自應成立傷害致死之加重
    結果犯。
  (四)綜上所述，被告有於上開時、地，基於傷害之犯意，以拳頭
    毆打被害人頭、臉部約五、六下之行為，其主觀上雖未預見
    被害人會因其之傷害行為而發生死亡之結果，但此結果係客
    觀上所得預見，故本件事證明確，被告傷害致死之犯行，堪
    以認定。
三、論罪：
  (一)按家庭暴力者，謂家庭成員間實施身體或精神上不法侵害之
    行為。又家庭暴力防制法所稱「家庭暴力罪者」，謂家庭成
    員間故意實施暴力行為而成立其他法律所規定之犯罪；所稱
    家庭成員，包括下列各員及其未成年子女：一、配偶或前配
    偶，家庭暴力防治法第2條第1款、第2款、第3條第1款分別
    定有明文。查被告與被害人間，原為配偶關係，被告傷害被
    害人致死，是核其所為，應係犯刑法第277條第2項前段之傷
    害致人於死罪。再被告對於被害人所實施之傷害致死行為，
    即屬家庭暴力防治法第2條第2款之家庭暴力罪。再被告先後
    毆打被害人約五、六下，其先後舉動固有多次，然時間密接
    、地點相同，且均係基於同一傷害犯意下所為之數個動作，
    僅侵害單一法益，應為單純一罪。
  (二)(1)按自首以對於未發覺之罪投案而受裁判為要件，至其方式
    雖不限於自行投案，即託人代理自首或向非偵查機關請其轉
    送，亦無不可，但須有向該管司法機關自承犯罪而受裁判之
    事實，始生效力，最高法院85年度台非字第292號判決足資
    參照。(2)本件被告自承其僅致電119，告稱「這邊有人受傷
    暈倒，請叫救護車過來」，119受理通報之對方並未問其身
    分等語（見本院卷第82頁背面）。證人即被告之母張幸則於
    原審證述：我打110時，被告沒有請我去跟警察說人是他打
    的，警察到場時，被告亦未叫我去跟警察講說人是他打的等
    語（見原審卷第62頁）。而雲林縣警局指揮中心於99年4月6
    日案發之後亦僅受理女性人士以電話報案，有該指揮車中心
    受理110報案記錄單在卷足憑（見原審卷第33頁）。足證被
    告並未自己或委請其母張幸以電話向110或到場之警員報案
    自首，亦未向其他單位（119）通報自己傷害被害人之事實
    。(3)首位據報到場之雲林縣警察局斗六分局公正派出所警員
    鄭添明雖於其職務報告載稱「嫌疑人（李明奮）見警方到場
    呆立於門口處經刑事鑑識人員初步訊問嫌疑人坦承於6日清
    晨與被害人（黃子庭）於客廳內發生口角並進而互毆至門外
    ....」（見原審卷34、35頁所附之職務報告）。然證人鄭添
    明警員於原審則證述：被告是在我問過其母之後，才告訴我
    他跟死者有互毆之情形，我到達現場之後，第一個要問的人
    是被告，但是他酒好像還沒有完全醒，有點恍惚，我問他說
    怎麼回事，他「有點支支吾吾，沒有明確回答什麼狀況」，
    我問被告的時候，被告只說兩人都有喝酒，發生爭吵，但是
    我追問他整個過程，他無法很明確回答，「（還有無說什麼
    ？）大概就這樣」。接下來我就去問被告的媽媽。我職務報
    告內提及「經刑事鑑識人員初步訊問李明奮，坦承於六號清
    晨與被害人黃子庭在客廳之內發生口角，並進而互毆至門外
    」，這段話是被告事後跟刑事鑑識人員坦承，我沒有聽到，
    被告第一時間是由刑事鑑識人員帶回偵查隊做筆錄，我是看
    偵查隊筆錄瞭解過程，並未在現場聽到被告坦承等語（見原
    審卷第166、167頁）。顯見被告於鄭添明警員據報到場後，
    對於該警員之詢問僅提及「兩人都有喝酒，發生爭吵」，餘
    皆支吾其詞而未自首犯行。鄭添明警員繼而在場詢問被告之
    母張幸後，即得悉被告出手毆打被害人之事實，並知悉犯罪
    人為被告，乃被告遲於雲林縣警察局斗六分局偵查隊警詢時
    始首度供承上情，即與自首之要件不合，自無從依刑法第62
    條前段之規定減輕其刑，併予指明。
四、原審認為被告犯行明確，而予論罪科刑，固非無見。然：(1)
    被害人係遭被告毆打頭、臉部致失去平衡而後仰撞擊沙灘車
    ，原判決認定係因被害人拉扯被告上衣之過程而自已後仰撞
    擊沙灘車，與本院認定之事實不相符合。(2)被告於犯罪後並
    未於犯罪事實未發覺前自首犯行而受裁判，原判決依刑法第
    62條前段之規定予以減輕其刑，亦有未洽。被告上訴意旨主
    張被害人之死亡結果，並非其傷害行為所造成，雖無可取，
    但原判決既有前揭可議之處，仍屬無可維持。又本件既因原
    審判決適用法條不當而予撤銷，依刑事訴訟法第370條但書
    之規定，本院自得諭知較重於原審判決之刑，附此敘明。
五、爰審酌被告前無犯罪前科，素行尚可，有臺灣高等法院被告
    前案紀錄表在卷可參，其酒後情緒失控而出手毆擊被害人頭
    、臉部，致被害人顱內出血死亡，其與被害人共育之年幼子
    女因此頓失母愛，復衡酌被告犯後雖否認其行為與被害人之
    死亡結果具有因果關係，惟仍坦承有以拳頭毆打被害人之行
    為，堪信其確有悔意，且其犯後已與被害人之家屬達成和解
    ，被害人之家屬亦表示希望從輕量刑（見原審卷第181頁背
    面、第190頁），及被告國中畢業之智識程度，現與母親及
    二名子女同住，擁有房產等一切情狀（見原審卷第178頁背
    面、第180頁正反面），量處最低度之有期徒刑七年。
六、又被告於偵查中自承：我與被害人之前也有互毆等語（見聲
    羈卷第10頁），被害人之父親黃進吉於偵查中亦表示：被告
    不是第一次打被害人等語（見偵一卷第22頁、相驗卷第45
    頁）。證人鄭添明亦證稱：被告這戶有通報類似案件，同事
    加一加可能有三到五次，也一樣是夫妻家暴事情；之前其他
    同事處理的家暴案件，被告及被害人夫妻也都是互毆，也都
    是蠻激烈的等語（見原審卷第166頁），足認被告已非首度
    對被害人施加暴力，而被害人死亡時年方33歲，正值青春年
    華，被告僅因遭其吵醒及忌妒之心，即狠心以拳頭毆打被害
    人致死，依其犯罪之情節，實難認有何顯可憫恕、科以最低
    刑度仍嫌過重，而應依刑法第59條酌減其刑之情形，併予指
    明。
據上論結，應依刑事訴訟法第369條第1項前段、第364條、第299
條第1項前段，刑法第277條第2項前段，判決如主文。
本案經檢察官李啟明到庭執行職務。
中    華    民    國   100    年    11    月    15    日
                  刑事第二庭    審判長法  官  葉居正
                                      法  官  陳春長
                                      法  官  陳欽賢
以上正本證明與原本無異。
如不服本判決應於收受送達後10日內向本院提出上訴書狀，其未
敘述上訴理由者，並得於提起上訴後10日內向本院補提理由書（
均須按他造當事人之人數附繕本）「切勿逕送上級法院」。
                                      書記官  鄭信邦
中    華    民    國   100    年    11    月    15    日
附錄本判決論罪科刑法條：
中華民國刑法第277條
傷害人之身體或健康者，處 3 年以下有期徒刑、拘役或 1 千元
以下罰金。
犯前項之罪因而致人於死者，處無期徒刑或7 年以上有期徒刑；
致重傷者，處3 年以上10年以下有期徒刑。